【裁判字號】    96,簡上,494
【裁判日期】    970117
【裁判案由】    詐欺
【裁判全文】
臺灣臺南地方法院刑事判決             96年度簡上字第494號
上  訴  人  丙○○
即  被  告
上列上訴人因詐欺案件，不服本院96年度簡字第2876號中華民國
96年8月17日第一審判決（聲請案號：96年度偵字第10774號），
提起上訴，本院管轄之第二審合議庭判決如下：
    主  文
上訴駁回。
    事  實
一、丙○○前因犯竊盜罪，經法院判處有期徒刑6 月確定，並於
    民國（下同）91年7 月22日執行完畢，翌日出監。詎仍不知
    悔改，竟基於幫助不詳姓名人士詐騙金錢之不確定故意，於
    96 年4月間某日，將其在彰化商業銀行北台南分行0000-00-
    00000-0-00號帳戶之存摺及提款卡、印章、密碼等，以不詳
    代價，提供予年籍姓名不詳之詐騙集團成員使用。該詐騙集
    團成員即共同基於意圖為自己不法所有之犯意聯絡，於96年
    4 月11日，由其中一名詐騙集團成員打電話予乙○○佯稱其
    抽中港幣20萬元之大獎，需先繳納稅金，始可領取該獎項，
    致乙○○不疑有他，遂依指示匯款新台幣（下同）28000元
    至丙○○上開銀行帳戶內，嗣因乙○○發現事有蹊蹺，始知
    受騙。
二、案經臺南市警察局第五分局報告臺灣臺南地方法院檢察署檢
    察官偵查後聲請簡易判決處刑。
    理  由
一、訊據上訴人即被告丙○○固坦承上開彰化商業銀行北台南分
    行0000-00-00000-0-00之帳戶為其所開立，然矢口否認有幫
    助詐欺犯行，並辯稱：上開銀行帳戶之存摺、印章、金融卡
    及記載密碼之小紙條，均在其前往郵局領錢時，不慎遺失，
    伊發現遺失後，有打電話報警及向銀行掛失云云。
二、經查：
  (一)上開銀行帳戶為被告所開立，且被害人乙○○因接獲詐騙集
    團來電，誤信抽中大獎，而於96年4 月11日匯款28,000元至
    被告上開銀行帳戶乙節，業據被告自承在卷，並有被害人於
    警局之指訴，被告上開帳戶開戶資料及客戶歷史交易明細查
    詢資料1 份在卷可參。是被害人乙○○確因詐騙集團施用詐
    術，因而陷於錯誤，匯款28,000元至被告上開銀行帳戶內，
    隨即遭提領乙節，應堪認定，合先敘明。
  (二)被告雖辯稱：上開銀行帳戶之存摺、印章及金融卡（含密碼
    ）等帳戶資料，係不慎遺失，並非其提供予詐騙集團使用云
    云。嗣經本院依職權向台南市警察局及彰化商業銀行查詢被
    告報案及掛失紀錄，被告確曾於96年4 月18日21時許向上開
    機關或銀行報案存摺遺失及掛失金融卡之情無訛（參見卷附
    之台南市警察局函及彰化商業銀行電子營運處函）。
  (1)然本件被害人遭詐騙而匯款時間為96年4 月11日，而被告報
    案及掛失時間為96年4 月18日，顯然被告報案及掛失其存摺
    、金融卡遺失之前，此時被害人已遭詐騙及匯款，所匯入之
    款項亦於當日遭人以提款卡提領方式將款項提領一空，此有
    交易明細查詢1 紙可憑。按一般詐騙集團為免遭警追緝，常
    使用人頭帳戶，且為能順利領取被害人匯入帳戶內之款項，
    對於人頭帳戶必須能自由使用，始能達到詐財之目的，本件
    詐騙集團以詐術使被害人陷於錯誤，致將款項匯入被告上開
    銀行帳戶內，旋即將帳戶之款項領取一空，顯見該詐騙集團
    能完全支配被告之前開銀行帳戶，則被告之銀行帳戶於辦理
    遺失之前，尚為其管領使用狀態，何以得為詐騙集團用來詐
    取被害人款項？
  (2)再者，依一般金融交易現狀，欲使用金融卡領取款項者，須
    於金融機構所設置之自動櫃員機上依指令操作，並輸入正確
    之密碼，方可順利領得款項，如非帳戶所有人同意、授權而
    告知金融卡密碼等情況，單純持有金融卡之人，欲隨機輸入
    號碼而領取款項之機會，機率微乎其微。故一般民眾均知金
    融卡應與其存摺、密碼分別保存，或者將密碼牢記心中，而
    不在任何物體上標示或載明密碼，以免徒增帳戶款項遭人持
    金融卡併同輕易得知之密碼盜領款項，且金融存款帳戶事關
    存戶個人財產權益之保障，其與存戶及提款卡結合，專有性
    自屬更高，若落入不明人士手中，極易被利用為取贓之犯罪
    工具，是一般人均有妥為保管以防止他人任意使用之認識，
    被告為具有社會智識之成年人，前揭社會經驗常情，應為其
    所能知悉，卻將記載密碼之字條，與提款卡同置一處，行徑
    已有違常情。被告雖辯稱：因為怕忘記密碼，另以小紙條記
    載，但經本院詢問其密碼「656334」是何意思？被告卻能不
    加思索，立即回答為其個人生日及年齡（按被告為63年6 月
    5 日生），被告既以個人之生日及年齡作為密碼，應無忘記
    之可能？縱然被告記憶力甚差，確實忘記提款卡密碼，僅需
    查閱身分證件即可，亦無另以紙條記載之必要。
  (3)何況，被告對於存摺、印章及提款卡遺失之經過，於警詢時
    先稱「要去領款時發現不見」，偵訊時又改稱「在回家的路
    上不見」，最後於本院審理時又稱「我不知道」，前後陳述
    均不一致。及其於本院審理時，陳稱：伊最後一次使用提款
    卡是在96年3 月底，因為伊身上沒錢，所以向母親借錢，母
    親要匯款給伊，伊是在96年4 月18日才發現存摺等資料遺失
    ，才去報案等語觀之，被告於96年3 月底，已身無分文，需
    錢孔急，亟待母親匯款，理應常以電話詢問其母親匯款進度
    ，並時常查詢帳戶內餘額有無增加，豈有遲至4 月18日始前
    往銀行查詢帳戶餘額。是以，被告辯稱上開銀行帳戶之存摺
    、印章、提款卡及密碼遺失乙情，顯係事後卸責之詞，不足
    採信。被告上開銀行帳戶之存摺、印章、金融卡及密碼，應
    為被告自行交付詐騙集團使用至明，本件事證明確，應依法
    論科。
三、按刑法上之幫助犯，係對於犯罪與正犯有共同之認識，以幫
    助之意思，對於正犯資以助力，而未參與實施犯罪之行為者
    而言（最高法院75年度臺上字第1509號、88年度臺上字第
    1270號判決意旨參照），換言之，如未參與實施犯罪構成要
    件之行為，僅出於幫助之意思提供助力，即屬幫助犯，而非
    共同正犯。查被告提供上揭銀行帳戶之存摺、印章提款卡及
    密碼予姓名、年籍不詳之犯罪集團成員後，該集團成員以謊
    稱中獎之方式進行詐騙，致被害人乙○○陷於錯誤，而依犯
    罪集團成員之指示，匯款至被告上揭帳戶內，以此詐取匯款
    ，該詐欺集團成員業已該當刑法第339條第1項之詐欺取財罪
    。至於被告部分，雖無相關事證足認被告與詐欺集團成員間
    有詐欺取財行為之犯意聯絡，或有對於被害人為實施詐欺取
    財之行為，但金融機構開設存款帳戶，原係針對個人社會信
    用而予以資金流通，具有強烈之屬人性，而金融帳戶為個人
    理財之工具，於金融機構申請開設存款帳戶並無任何特殊之
    資格限制，一般民眾皆可利用存入最低開戶金額之方式，任
    意在金融機構申請開設存款帳戶，且一人並可於不同之金融
    機構申請多數之存款帳戶使用，尚無任何困難，此乃眾所周
    知之事實，被告為成年人自屬有一般社會經驗之人，對此應
    有所認知，倘無正當理由使用他人提供之帳戶，客觀上自可
    預見其目的係供為某筆資金之存入，後再行領出之用，且該
    筆資金之存入及提領過程係有意隱瞞其流程及行為人身分曝
    光之用意，一般人本於一般認知能力應均易於瞭解。是依一
    般人之社會生活經驗，若見他人不以自己名義申請帳戶，反
    而向人收集存款帳戶為不明用途使用或流通，衡情對於該等
    帳戶可能供詐欺之不法目的使用，當有合理之預期，況且利
    用不相識之人之帳戶從事詐欺之用，早為傳播媒體廣為報導
    ，被告為有社會經驗之成年人，其應可預見交付自己名義之
    帳戶存摺、印章、金融卡（含密碼）等帳戶資料予他人流通
    ，誠有幫助從事詐欺取財犯行之人利用，該帳戶作為實施犯
    罪之可能，但其仍將其上開帳戶資料交付予年籍姓名均不詳
    之他人及其所屬詐欺集團，以致自己完全無法了解、控制其
    帳戶資料之使用方法及流向，被告應具有縱他人利用該帳戶
    供實施詐欺取財犯罪之用，亦不違背其本意之幫助犯意甚明
    。是其所為，應屬詐欺取財罪構成要件以外之行為，而論以
    刑法第339條第1項詐欺取財罪之幫助犯，並依刑法第30條第
    2 項規定減輕其刑。又因被告犯罪時間在96年4 月24日以前
    ，所犯罪名又非中華民國96年罪犯減刑條例第3 條所列不得
    減刑之範圍，應依同條例第2條第1項規定，減其宣告刑2 分
    之1，並諭知易科罰金之折算標準。
四、原審以被告犯幫助詐欺取財罪之罪證明確，依刑法第28條、
    第30條第2項、第339條第1項、第47條第1項，第41條第1 項
    前段，及中華民國96年罪犯減刑條例第2條第1項第3 款，量
    處被告有期徒刑5月，減為有期徒刑2月又15日，並諭知易科
    罰金之折算標準，其認事用法並無違誤，量刑亦屬妥適。被
    告猶執前詞提起上訴，否認犯罪，並指摘原判決不當，核無
    理由，應予駁回。
據上論斷，應依刑事訴訟法第455條之1第1項、第3項、第368 條
，判決如主文。
本案經檢察官甲○○到庭執行職務。
中    華    民    國    97    年    1     月    17    日
                  刑事第四庭    審判長法  官  鄭文祺
                                      法  官  黃翰義
                                      法  官  許蕙蘭
以上正本證明與原本無異。
如不服本判決應於收受本判後10日內向本院提出上訴書狀，並應
敘述具體理由。如未敘述上訴理由者，應於上訴期間屆滿後20日
內向本院補提理由書狀（均須按他造當事人之人數附繕本）「切
勿逕送上級法院」。
                                書記官  郭勝華
中    華    民    國    97    年    1     月    17    日


司法院資訊處製作；財團法人民間司法改革基金會備份。
